【裁判字號】    97,上易,2004
【裁判日期】    971015
【裁判案由】    詐欺等
【裁判全文】
臺灣高等法院刑事判決                97年度上易字第2004號
上  訴  人  臺灣板橋地方法院檢察署檢察官
上  訴  人
即  被  告  乙○○
上列上訴人因被告詐欺等案件，不服臺灣板橋地方法院97年度易
字第222號，中華民國97年5月28日第一審判決（起訴案號：臺灣
板橋地方法院檢察署96年度偵字第22629號、第28182號）及移送
併案審理（案號：同署97年度偵續字第48號），提起上訴，本院
判決如下：
    主  文
上訴駁回。
    犯罪事實
一、乙○○曾因違反公司法、侵占等案件經法院論罪科刑並執行
    完畢，其中最近一次受有期徒刑執行完畢，係因業務侵占案
    件，經臺灣板橋地方法院以92年度易字第1921號判處有期徒
    刑6月，如易科罰金以銀元300元折算1日確定，並於民國（
    下同）92年12月25日易科罰金執行完畢。詎乙○○仍不知警
    惕，而有下列之犯行：
  (一)於95年2 月間，受甲○○之委託，代甲○○購買甲級營造廠
    之營業執照，甲○○並交付如附表一所示面額為新台幣（下
    同）175萬元之支票1紙予乙○○，作為日後代付購買甲級營
    造廠營業執照頭期款之用，嗣乙○○於95年3 月初，因自身
    財務狀況不佳，週轉不靈，竟意圖為自己不法之所有，將其
    所持有之上開支票1 紙侵占入己，並於同月初某日，在臺北
    市○○街附近某處，將上開支票1 紙交付予不詳之人貼現，
    所換得之現金均挪供清償自身債務之用。嗣因甲○○於上開
    支票已兌現後，仍遲未見乙○○向其說明購買甲級營造廠營
    業執照之進度，經質問乙○○後，始知悉上情。
  (二)於95年9 月間，明知其財務狀況持續惡化，已無能力償還債
    務，竟仍基於意圖為自己不法所有之單一犯意（起訴書誤載
    為概括犯意），接續於同年9月上旬、9月下旬、10月中旬間
    某日時，均前往友人丙○○（起訴書誤載為賴朝森）位於臺
    北縣樹林市○○路225巷6之3 號住處，藉詞為他人代辦工商
    登記，需資金證明，1 個月內即可返還云云，而向丙○○借
    款50萬元、20萬元、50萬元，共計120 萬元，並交付如附表
    二所示之支票3 紙予丙○○收執，以資取信，致丙○○因而
    陷於錯誤，誤信乙○○僅係借款作為資金證明，並有還款之
    能力及意願，而將款項均匯至乙○○所指定之帳戶，乙○○
    以此方式，詐得借款120 萬元。嗣乙○○並未依約定還款，
    且所交付如附表二所示之支票3 紙屆期均因存款不足而遭退
    票，經丙○○向乙○○催討款項，亦均無結果，丙○○始知
    受騙。
二、案經甲○○、丙○○訴由臺灣板橋地方法院檢察署檢察官偵
    查起訴及移送原審併案審理。
    理  由
一、訊據上訴人即被告彭賢於準備程序時坦承有侵占甲○○之支
    票之情，但矢口否認有詐欺賴朝森，辯稱：伊借款時所持交
    之支票並非芭樂票，因受他人影響始跳票，並未詐欺云云。
二、惟查，上揭事實，業據被告乙○○於原審準備程序及審理時
    均坦承不諱（見原審卷第28頁、48頁、52頁），核與證人即
    告訴人甲○○、丙○○於檢察事務官調查時證述之情節相符
    （見他字第55 49號卷第16至17頁、他字第3081號卷第3頁、
    19 頁），並有甲級營造廠過戶程序暨付款方法約定書1紙、
    板信商業銀行作業部96年11月13日板信作業字第0968071554
    號函文檢送之如附表一所示支票正、反面影本1 紙、告訴人
    丙○○所提出之如附表二所示支票影本暨退票理由單影本各
    1紙等在卷可稽（見他字第3081號卷第7頁、偵字第22629 號
    卷第10至11頁、他字第5549號卷第4至5頁），足認被告上開
    自白，核與事實相符。再據證人丙○○於檢察事務官詢問時
    證稱：被告說是客戶要辦工商登記要資金證明，向伊借錢存
    進銀行，辦好後就可以還錢，當時說好是20天後還伊錢，共
    借3 次金額為50萬、50萬、20萬元，被告是以發票人德神營
    造有限公司之支票為擔保，向伊借錢，是他兒子的票，約定
    他以支票說現還錢，沒有收利息，第一張票期快到前3 天，
    他又向伊借50萬元說是要還第一張的票款，第2 張票期快到
    時，他也是說要向伊借100 萬元，伊勉強借他20萬元，伊匯
    錢給被告後，才發現他錢沒存進去兌現支票，因為伊的票都
    退票了，後來他在96年4月26日開本票3張給伊，約定分3 期
    還錢，也沒有兌現等語（見他字第5549號卷第16至17頁），
    悉未提及被告有先以其他客票調借現金之情，是被告嗣後翻
    異前詞，自難可採。況被告乙○○於95年3 月初，即因自身
    財務狀況不佳，週轉不靈，而將其所持證人甲○○所有如附
    表一所示之支票貼現，所得現金均挪供清償自身債務之用，
    顯見被告乙○○於向證人丙○○借款前，早已因財務狀況不
    佳，而有經濟困頓之情，足徵被告嗣後向丙○○借款時，已
    有詐欺之犯意無訛；再由被告以需款供作辦理工商登記資金
    證明為由向丙○○借款，雙方並約定20天後還款，亦未約定
    利息等情以觀，顯見丙○○確因被告所誆稱該等借款係供資
    金證明使用，短期即可還款，乃陷於錯誤且未收取利息，陸
    續交付借款予被告，益證被告確實有對告訴人丙○○施以詐
    術，使其陷於錯誤致為財物交付之行為。從而被告上揭所辯
    ，並無詐欺犯行或詐欺犯意云云，洵非可採。至被告雖聲請
    向交通銀行中壢分行調閱，發票人曾文魁，帳號00-0000000
    號票號TB0000000號，到期日為95年7月25日之支票乙紙，欲
    證明被告持向告訴人丙○○調傳借現款之支票為建築師曾文
    魁所開之應收客票，並非俗稱「芭樂票」乙節，因被告前揭
    犯行事證已明，前開聲請核無調查之必要，併此敘明。綜上
    所述，本件事證明確，被告犯行，堪以認定，自應依法論科
    。
三、被告行為後，前於94年2月2 日修正公布之刑法，已自95年7
    月1 日起施行，另刑法施行法亦於95年6月14日增訂該法第1
    條之1規定，並自95年7月1日施行。其中修正後刑法第2條之
    規定，乃係關於新舊法比較適用之準據法，其本身無關行為
    可罰性要件之變更，故於95年7月1日刑法修正施行後，如有
    涉及比較新舊法之問題，即應逕依修正後刑法第2條第1項規
    定，為「從舊從輕」之比較（最高法院95年度第8 次刑事庭
    會議決議意旨參照）。經查：
  (一)關於罰金刑部分，被告所犯刑法第335條第1項、第339條第1
    項之罪，均有科罰金之規定，而刑法第33條第5 款既已將罰
    金刑之最低額由銀元1元即新臺幣3元，提高為新臺幣1000元
    ，比較新、舊法結果，自以被告行為時即修正前之刑法第33
    條第5款規定較有利於被告，應依刑法第2條第1 項前段，適
    用修正前之刑法第33條第5款規定。
  (二)依最高法院95年度第8 次及95年度第21次刑事庭會議決議意
    旨，甲受有期徒刑之執行完畢，於5年內之95年1月間故意再
    犯有期徒刑以上之罪，無論依修正前刑法第47條或修正後第
    47條第1 項之規定均構成累犯，即無有利或不利之情形，於
    刑法修正施行後法院為裁判時，無庸為新、舊法之比較。個
    案如有其他應依刑法第2條第1項之規定為新、舊法之比較情
    形時，依綜其全部罪刑之結果而為比較後，整體適用法律（
    最高法院97年度第2 次刑事庭會議意見參照）。被告行為後
    ，刑法第47條累犯之規定業經修正，由原規定「受有期徒刑
    之執行完畢，或受無期徒刑或有期徒刑一部之執行而赦免後
    ，5年以內再犯有期徒刑以上之罪者，為累犯，加重本刑至2
    分之1 。」，修正為「受徒刑之執行完畢，或一部之執行而
    赦免後，5 年以內故意再犯有期徒刑以上之罪者，為累犯，
    加重本刑至2分之1 。」，並增訂第2項強制工作處分之累犯
    認定，經比較上述新舊法，修正後之規定，對被告並非較為
    有利，而應適用行為時之修正前刑法第47條之規定，論以累
    犯。
  (三)再修正前刑法第51條第5 款原規定：「宣告多數有期徒刑者
    ，於各刑中之最長期以上，各刑合併之刑期以下，定其刑期
    。但不得逾20年」，修正後之刑法第51條第5 款則規定：「
    宣告多數有期徒刑者，於各刑中之最長期以上，各刑合併之
    刑期以下，定其刑期。但不得逾30年」；比較新舊法結果，
    修正後之規定，並未較有利於被告，自應依刑法第2條第1項
    前段規定，適用修正前之刑法第51條第5 款規定。
  (四)經綜合比較前述新、舊法結果，修正後規定並未較有利於行
    為人，則應依修正後刑法第2條第1項前段規定，適用行為時
    （即修正前）之法律。
四、核被告如事實欄一、(一)所為，係犯刑法第335條第1項之侵占
    罪；如事實欄一、(二)所為，係犯刑法第339條第1項之詐欺取
    財罪。被告如事實欄一、(二)所示先後3 次詐騙告訴人丙○○
    借款之犯行，係基於詐欺取財之單一犯意，於時間、空間緊
    密相接之環境下所為之接續數行為，為接續犯，僅論以一詐
    欺取財罪（起訴書誤認被告應有修正前刑法第56條連續犯之
    適用，尚有未洽）。被告所犯上開二罪，犯意各別，行為互
    殊，應予分論併罰。又被告有如事實欄所載之犯罪科刑及執
    行紀錄，有臺灣高等法院被告前案紀錄表在卷可參，其於受
    有期徒刑之執行完畢後，5 年內故意再犯本件有期徒刑以上
    之罪，為累犯，應依修正前刑法第47條之規定加重其刑（原
    審雖依修正後刑法第47條第1 項論以累犯，但適用結果並無
    不同，爰不予撤銷）。至公訴人以97年度偵續字第48號移送
    併案審理部分，與本件被告經起訴如事實欄一、(二)所示詐欺
    取財犯行，為同一事實，本院自得併予審究，附此敘明。
五、原審以被告犯行，事證明確，分別審酌被告之犯罪動機、目
    的、手段、所獲利益、其行為對於告訴人甲○○、丙○○所
    造成之損害程度非輕，且迄未能與告訴人達成和解，及被告
    犯後於原審審理時已坦承犯行，態度尚稱良好等一切情狀，
    就其所犯侵占犯行，量處有期徒刑1年4月；就所犯詐欺取財
    犯行，量處有期徒刑1 年。又被告犯罪後，中華民國96年罪
    犯減刑條例業經總統於96年7月4日公布，並自同年月16日起
    生效施行，被告之犯罪時間，均係在96年4 月24日以前，合
    於該條例所列之減刑要件，並依該條例第2條第1項第3 款規
    定，均減其宣告刑2分之1，各為有期徒刑8月、6月，依修正
    前刑法第51條第5款之規定，定其應執行刑為有期徒刑1年，
    經核其認事用法並無違誤，量刑亦稱允適，檢察官上訴意旨
    略以：原審完全忽略被告犯罪所得近300 萬元，且迄今有錢
    揮霍卻無誠意解決之情，原審就被告所犯侵占及詐欺罪嫌，
    僅量處應執行有期徒刑一年，科刑顯有不當云云，然量刑是
    法院的職權，本院經斟酌再三仍認原審之量刑妥適，並無違
    反罪刑相當之原則，是檢察官循告訴人請求之上訴意旨率而
    指摘原審量刑不當，為無理由，應予駁回；另被告上訴意旨
    翻異前詞，否認犯有詐欺犯行，並辯稱其所犯侵占罪刑，量
    刑過重云云，亦無理由，應予駁回。
六、被告經合法傳喚，無正當理由不到庭，爰不待其陳述逕行判
    決。
據上論斷，應依刑事訴訟法第368條、第371條，判決如主文。
本案經檢察官丁樹蘭到庭執行職務
中    華    民    國    97    年    10    月    15    日
                  刑事第十庭審判長法  官  楊炳禎
                                  法  官  陳博志
                                  法  官  李春地
以上正本證明與原本無異。
不得上訴。
                                  書記官  蘇秋
中    華    民    國    97    年    10    月    15    日
附錄：本案論罪科刑法條全文
刑法第335條
意圖為自己或第三人不法之所有，而侵占自己持有他人之物者，
處5年以下有期徒刑、拘役或科或併科1千元以下罰金。
前項之未遂犯罰之。
刑法第339條
意圖為自己或第三人不法之所有，以詐術使人將本人或第三人之
物交付者，處5年以下有期徒刑、拘役或科或併科1千元以下罰金
。
以前項方法得財產上不法之利益或使第三人得之者，亦同。
前二項之未遂犯罰之。
附表一
  ┌────┬─────┬─────┬──────┬─────┐
  │ 發票人 │ 付款人   │ 票面金額 │  發票日    │支票號碼  │
  │        │          │（新臺幣）│ （民國）   │          │
  ├────┼─────┼─────┼──────┼─────┤
  │甲○○  │板信商業銀│175萬元   │95年3月17日 │SM0000000 │
  │        │行後埔分行│          │            │          │
  └────┴─────┴─────┴──────┴─────┘
附表二
  ┌──┬────┬─────┬─────┬──────┬─────┐
  │編號│ 發票人 │ 付款人   │ 票面金額 │  發票日    │支票號碼  │
  │    │        │          │（新臺幣）│ （民國）   │          │
  ├──┼────┼─────┼─────┼──────┼─────┤
  │1   │德神營造│臺灣中小企│50萬元    │95年9月23日 │AU0000000 │
  │    │有限公司│業銀行埔墘│          │            │          │
  │    │        │分行      │          │            │          │
  ├──┼────┼─────┼─────┼──────┼─────┤
  │2   │同上    │同上      │20萬元    │95年9月26日 │AU0000000 │
  │    │        │          │          │            │          │
  ├──┼────┼─────┼─────┼──────┼─────┤
  │3   │同上    │同上      │50萬元    │95年11月3日 │AU0000000 │
  │    │        │          │          │            │          │
  └──┴────┴─────┴─────┴──────┴─────┘


司法院資訊處製作；財團法人民間司法改革基金會備份。
